【裁判字號】    96,訴,340
【裁判日期】    970424
【裁判案由】    分割共有物
【裁判全文】
臺灣宜蘭地方法院民事判決               96年度訴字第340號
原      告  辛○○
訴訟代理人  林世超律師
被      告  丁○○
            丙○○
兼  上二人
共      同
訴訟代理人  戊○○
被      告  甲○○
            乙○○
            己○○
            壬○○
上  一  人
訴訟代理人  庚○○
上列當事人間分割共有物事件，本院於97年4 月10日言詞辯論終
結，判決如下：
    主      文
兩造共有坐落宜蘭縣五結鄉○○段一八七地號土地、地目建、面
積七六八點四三平方公尺，分割為如附圖乙案所示：編號一八七
－Ａ部分面積四八點零三平方公尺由被告乙○○取得；編號一八
七－Ｂ部分面積四八點零三平方公尺由被告己○○取得；編號一
八七－Ｃ１部分面積三二點七九平方公尺及編號一八七－Ｃ２部
分面積一五點二三平方公尺，由被告甲○○取得；編號一八七－
Ｄ１部分面積二八九點二三平方公尺、編號一八七－Ｄ２部分面
積一二九點四七平方公尺及編號一八七－Ｄ３部分面積一三點五
四平方公尺歸原告及被告戊○○、丁○○、丙○○按原應有部分
之比例共有；編號一八七－Ｅ１部分面積六點二零平方公尺、編
號一八七－Ｅ２部分面積九點一一平方公尺、編號一八七－Ｅ３
部分面積八一點七四平方公尺及編號一八七－Ｅ４部分面積九五
點零六平方公尺由被告壬○○取得。
訴訟費用由被告戊○○負擔十六分之三，被告丁○○負擔八分之
一，被告丙○○負擔八分之一，被告壬○○負擔四分之一，被告
甲○○負擔十六分之一，被告乙○○負擔十六分之一，被告己○○負擔十六分之一，餘由原告負擔。
    事實及理由
一、本件被告己○○經合法通知未於言詞辯論期日到場，核無民
    事訴訟法第386 條所列各款情形，爰依原告之聲請，由其一
    造辯論而為判決。
二、本件原告起訴主張：坐落宜蘭縣五結鄉○○段187 地號土地
    、地目為建、面積768.43平方公尺之土地（以下簡稱系爭土
    地）係兩造所共有之土地，原告應有部分為8分之1，被告戊○○應有部分為16分之3，被告丁○○應有部分為8分之 1，
    被告丙○○應有部分為8分之1，被告壬○○應有部分為4 分
    之1，被告甲○○、乙○○及己○○應有部分各為16分之1，
    兩造間就系爭土地並無不能分割之約定，亦無因使用目的而
    有不能分割之情形，然因兩造對於系爭土地之分割方法無法
    達成協議。為此依民法第823條、第824條第1、2項規定起訴
    請求鈞院裁判分割共有物等語，並聲明：系爭土地准予分割
    。
三、被告戊○○、丁○○、丙○○、壬○○均稱：同意分割系爭
    土地，對於原告提出之宜蘭縣宜蘭地政事務所土地複丈成果
    圖即附圖乙案所示之分割方案無意見，被告戊○○、丁○○
    、丙○○並表示願意與原告維持共有等語。
四、被告甲○○、乙○○則以：系爭土地為祖先留下來之土地，
    土地上之道路是既成道路，供同段195 地號土地使用人通行
    使用，已經存在40、50年，現在則由鄉公所在管理維護，為
    求公平分擔，希望分割後能保留原有的既成道路由兩造維持
    共有，並希望分割後除既成道路以外之部分能單獨所有，不
    願維持共有，故主張應依宜蘭縣宜蘭地政事務所土地複丈成
    果圖丁案所示為本件之分割方案等語，資為抗辯。並聲明：
    原告之訴駁回。
五、兩造不爭執之事實：
    系爭土地為兩造所共有，地目為建、面積768.43平方公尺，
    原告應有部分為8分之1，被告戊○○應有部分為16分之 3，
    被告丁○○應有部分為8分之1，被告丙○○應有部分為8 分
    之1，被告壬○○應有部分為4分之 1，被告甲○○、乙○○
    及己○○應有部分各為16分之 1，此有原告提出之系爭土地
    登記謄本乙份為證。
六、得心證之理由：
    本件分割共有物訴訟，屬於形成判決性質，本件爭點僅在於
    就系爭土地應採取何種分割方式較為妥適。
（一）經查：本院於97年2 月15日會同宜蘭縣羅東地政事務所測
      量人員前往現場履勘，系爭土地上，目前分別有原告與被
      告戊○○、丁○○、丙○○共同興建之地上物及被告壬○○興建之地上物佔有使用，為兩造所陳明在案，並經本院
      勘驗屬實，此有勘驗筆錄及現場照片在卷可參。而系爭土
      地地目為建，分割後可供建築使用，故本件分割方式，必
      須盡量避免分割後造成無法為建築使用之問題，且為求物
      之經濟效用，原則上亦必須考量現存地上物之坐落位置，
      避免分割後如須拆屋還地，反而形成社會經濟資源之浪費
      ，合先敘明。
（二）按分割共有物，以消滅共有關係為目的。法院裁判分割共
      有土地時，除因該土地內部分土地之使用目的不能分割或
      部分共有人仍願維持其共有關係，應就該部分土地不予分
      割或准該部分共有人成立新共有關係外，應將土地分配於
      各共有人單獨所有，最高法院著有69年度台上字第1831判
      例可資參照。查本件除被告己○○未到場外，被告甲○○
      、乙○○均當庭陳明希望分割後所取得既成道路外之部分
      能單獨所有，彼等不欲維持共有等語，故本件必須將被告
      己○○、甲○○、乙○○之部分均分割為單獨所有，而無
      法維持共有。經本院前往現場履勘並囑託測量人員實地測
      量後依照兩造申請測繪分割方案共計有甲、乙、丙、丁之
      4案，並製有複丈成果圖在案。其中甲案所示編號187-Ａ1
      土地歸被告乙○○、甲○○及己○○共同取得，並按其應
      有部分保持共有，除未獲未到場之被告己○○同意外，亦
      顯與被告乙○○、甲○○表示欲單獨所有之意見相悖；另
      丙案所示編號187-Ｂ1 部分歸於被告乙○○、甲○○、己○○共同取得，亦有相同之問題，參照上開判例意旨，甲
      案及丙案均無法採為本件之分割方案。
（三）經本院至現場履勘結果：系爭土地目前鄰近同段18 6地號
      土地部分為鋪設柏油之道路，通往後方同段195 地號土地
      ，該道路通行之底端，為磚造建物，其中側面據原告及被
      告甲○○稱係被告乙○○所有，目前無人使用，正面旁鐵
      皮屋，為被告甲○○所有，目前無人使用，正面則為訴外
      人賴文淮使用，作為該房之公廳，除該柏油道路之外，並
      無其他通路，柏油道路旁為被告甲○○種植青蔥、甘籃菜
      等；系爭土地中間位置有門牌號碼為宜蘭縣五結鄉○○路
      81號之鐵皮混凝土造之房屋，為原告與被告戊○○、丁○○、丙○○所共有，房屋前方則為被告戊○○所種植之菜
      園；系爭土地鄰近同段188 地號土地部分，則有鐵皮屋坐
      落其上，鐵皮屋屋內有工具擺放，前方並有菜園，均為被
      告壬○○所有及使用，系爭土地之現況，有以籬笆間隔被
      告壬○○與原告、被告戊○○、丁○○、丙○○共有之房
      屋之間，並有籬笆間隔原告、被告戊○○、丁○○、丙○○共有之房屋與被告被告甲○○種植菜園之間。此有前述
      勘驗筆錄及現場照片在卷可憑，並有原告所提宜蘭縣政府
      地方稅務局羅東分局出具之房屋稅籍證明書乙紙證明宜蘭
      縣五結鄉○○路81號房屋為原告、被告戊○○、丁○○、
      丙○○共有之事實。系爭土地之使用現況，核與原告所稱
      共有人間存有事實上之分管之情事相符。則本件採取原告
      提出如附圖乙案所示之分割方案，除可讓系爭土地上之建
      物原則上均坐落在各自分割後之土地，減少共有人所有建
      物與分割後之土地分離之不利益，並符合目前客觀之分管
      狀態。被告戊○○、丁○○、丙○○及壬○○亦皆同意附
      圖乙案所示之分割方案，堪認該方案已兼顧系爭土地之各
      共有人之利益，尚稱公允，應屬可採。
（四）至被告甲○○、乙○○雖主張系爭土地上之道路是既成道
      路，已經存在40、50年，現在則由鄉公所在管理維護，為
      求公平分擔，希望分割後能保留原有的既成道路由兩造維
      持共有，而請求採取丁案之分割方案云云，然查：上開柏
      油道路，係通往後方同段195地號土地之通路，而同段195
      地號土地上之建物所有人，分別為被告甲○○、乙○○及
      訴外人賴文淮，經本院履勘屬實，顯見上開柏油道路之鋪
      設係專供被告甲○○、乙○○及訴外人賴文淮之建物對外
      通行所設。此外，道路旁亦為被告甲○○所使用而種植青
      蔥、甘藍菜等作物，亦徵該道路及鄰近土地之利用現況均
      屬被告甲○○、乙○○及訴外人賴文淮所用。是原告陳稱
      該柏油道路實際上係作為被告甲○○、乙○○房子出入通
      道使用，其餘共有人不需要藉由該柏油路出入等語，應屬
      有據。則採取如附圖乙案所示之分割方案，將上開柏油道
      路及周圍土地部分歸於被告甲○○、乙○○及己○○所有
      ，並未對於渠等有特別之不利益，亦不致對其他共有人造
      成土地利用之妨礙，反之，如採取丁案所示之分割方法，
      將上開柏油道路歸於系爭土地之全體共有人維持共有，除
      無法簡化土地之共有關係外，對被告甲○○、乙○○以外
      之其他共有人而言，並無使用該道路之必要及利益可言，
      未能充分反應系爭土地之現有利用狀況及調和各共有人間
      之彼此利益，委無可採。又被告甲○○、乙○○不願維持
      共有，被告己○○未到庭陳述或提出書狀表明願意維持共
      有，已如前述說明，則該道路及周圍土地僅能分割為三部
      分而由被告甲○○、乙○○、己○○分別單獨所有，將來
      如因細分而無法作為建築使用，此項不利益亦係被告甲○○、乙○○、己○○無意維持共有所致，併此敘明。
七、綜上，本件原告訴請裁判分割系爭土地，為有理由，應予准
    許。系爭土地應按附圖乙案所示編號187 -Ａ部分面積48.03
    平方公尺由被告乙○○取得；編號187 -Ｂ部分面積48.03平
    方公尺由被告己○○取得；編號187-Ｃ1部分面積32.79平方
    公尺及編號187-Ｃ2部分面積15點23平方公尺，合計面積48.
    02平方公尺由被告甲○○取得；編號187-Ｄ1部分面積289.2
    3平方公尺、編號187-Ｄ2部分面積129.47平方公尺及編號18
    7-Ｄ3部分面積13.54平方公尺，合計面積432.24平方公尺由
    原告及被告戊○○、丁○○、丙○○按原應有部分之比例共
    有；編號187-Ｅ1部分面積6.20平方公尺、編號187-Ｅ2部分
    面積9.11平方公尺、編號187-Ｅ3部分面積81.74平方公尺及
    編號187-Ｅ4部分面積95.06平方公尺，合計面積192.11平方
    公尺由被告壬○○取得。按分割共有物之訴，核其性質，兩
    造本可互換地位，原告提起本件訴訟於法雖屬有據，然被告
    之應訴乃法律規定所不得不然，其所為抗辯自為伸張或防衛
    權利所必要，是本件訴訟費用應以兩造就系爭土地依其應有
    部分之比例分擔始為公允，爰酌定兩造應負擔訴訟費用之比
    例如主文第2項所示。
八、訴訟費用負擔之依據：民事訴訟法第80條之1。
中    華    民    國    97    年     4    月    24    日
                  臺灣宜蘭地方法院民事庭
                      法  官  林俊廷
正本係照原本作成。
如對本判決上訴，須於判決送達後20日內向本院提出上訴狀（須
附繕本）。
中    華    民    國    97    年     4    月    24    日
                      書記官  林慶生


司法院資訊處製作；財團法人民間司法改革基金會備份。
